【裁判字號】    98,簡上,702
【裁判日期】    980730
【裁判案由】    詐欺
【裁判全文】
臺灣板橋地方法院刑事判決             98年度簡上字第702號
上  訴  人  乙○○
即  被  告
上列上訴人即被告因詐欺案件，不服本院中華民國98年4 月20日
98年度簡字第1573號第一審判決（聲請簡易判決處刑案號：98年
度偵字第1157號）提起上訴，本院管轄第二審之合議庭，判決如
下：
    主  文
上訴駁回。
    事  實
一、乙○○因見報紙刊登之分類廣告，而依其上指示聯繫應徵貨
    車司機一職，待出面之真實姓名年籍不詳，自稱劉先生之成
    年男子告以須提供個人履歷、身分證、駕駛執照影本、提款
    卡連同密碼時，其雖已預見如此一來將使個人帳戶之使用權
    限轉交對方支配，如遭進一步之不法利用，更可能因此幫助
    收受提款卡之人甚其所屬詐欺集團便於從事財產犯罪與提領
    詐得款項，竟仍基於幫助詐欺取財之不確定故意，於民國97
    年11月底某日，在不詳地點將其申請開立之第一商業銀行五
    股工業區分行帳號00000000000 號帳戶（下稱第一銀行帳戶
    ）之提款卡交付與劉先生，嗣並告知該卡密碼，容任該他人
    與所屬詐欺集團成年成員得藉此作為詐欺取財之工具。嗣於
    該集團成員取得上開帳戶後，隨即基於意圖為自己不法所有
    之詐欺取財犯意聯絡，於97年12月1 日19時許，由一訛稱網
    路賣家之成年人去電甲○○詐謂原購物流程因郵局作業問題
    ，須作變更服務以為調整，繼再由一自稱為元大銀行之成年
    人士致電教導甲○○如何於ATM 自動櫃員機前進行操作，致
    甲○○陷於錯誤而不疑有他，轉依指示於同日19時59分許至
    20時2 分許間，陸續進行3 次匯款共計將新臺幣（下同）9
    萬6 千元轉至上開第一銀行帳戶之內，旋並遭上述詐欺集團
    成員將該等款項提領一空。甲○○因覺有異報案處理，始由
    員警循線查悉前情。
二、案經臺北縣政府警察局蘆洲分局報告臺灣板橋地方法院檢察
    署檢察官偵查後聲請簡易判決處刑。
    理  由
壹、程序事項：
一、按被告以外之人於審判外之陳述，經當事人於審判程序同意
    作為證據，法院審酌該言詞陳述或書面陳述作成時之情況，
    認為適當者，亦得為證據，刑事訴訟法第159 條之5 第1 項
    定有明文。準此，本案證人即被害人甲○○於警詢中之陳述
    ，已經上訴人即被告乙○○於本院審判程序中同意作為證據
    ，本院審酌該言詞陳述或書面陳述作成時之情況別無其他不
    可信之情事，認為適當，應具有證據能力，而可由本院採為
    認定犯罪事實之依據。
二、本案認定犯罪事實所引用之其他卷內所有卷證資料，並無證
    據證明係公務員違背法定程序所取得，被告於本院審理終結
    前就卷內所有之卷證資料之證據能力亦均表示無意見，且卷
    內之文書證據，亦無刑事訴訟法第159 條之4 之顯有不可信
    之情況與不得作為證據之情形，是以該等證據自均有證據能
    力。
貳、實體事項：
一、訊據被告矢口否認曾將其開立之第一銀行帳戶提款卡與密碼
    交付告知他人使用，辯稱：伊係因求職之故，且劉先生告知
    貨車司機偶有代公司收取貨款之情形，始將其提款卡與密碼
    交付使用，從未思及對方係詐欺集團成員，且將持該等物品
    資料為不法使用，如伊早知此點，絕無配合可能，此由嗣後
    伊遭第一銀行通知帳戶提領異常時，曾不疑有他前往銀行查
    詢之反應，即可明瞭其毫無隱瞞，況本案既未有任何詐欺集
    團成員遭致逮捕，於未能確定是否真存詐騙正犯之際，遽論
    伊幫助之責，於法律適用上似亦未妥，又伊既非詐欺集團成
    員，且無前科，如仍認有罪，請併念及此點諭知緩刑以勵自
    新。
二、經查：
（一）被害人甲○○係因誤信詐欺集團成員如上訛詐所言，遂依
      該詐欺集團成員之指示於前揭時、地，陸續將合計9 萬6
      千元之款項匯入被告之第一銀行帳戶內，旋即並遭提領而
      出此情，業據其於警詢時指證綦詳，並有自動櫃員機交易
      明細表3 紙、被告之前揭第一銀行帳戶開戶資料與交易明
      細等影本在卷可佐，是被害人甲○○真曾因受詐欺集團成
      員詐騙而轉帳匯款前揭金額至被告第一銀行帳戶內此一事
      實自堪認定。被告雖以前詞置辯，惟詐欺集團之核心成員
      每因善於藏匿，且多將風險極高之諸如提款等工作交由其
      他成員負責而難遭查緝本屬週知之事，本案同因此而未能
      逮獲幕後正犯，然被害人甲○○確遭他人詐騙乙節既如上
      述，且其所匯款項亦因轉入被告帳戶後遭他人提領一空而
      受有財產損害此點亦屬事實，於此存有詐騙之情既明，被
      告更未曾對被害人甲○○之所前開述提過任何質疑，反僅
      以正犯身分不明企求解免己身責任，實有誤會。
（二）被告雖辯稱係為應徵司機工作，方將提款卡與密碼交付自
      稱劉先生之人使用，然查，被告在尚未得知其所應徵之公
      司詳細名稱及地址究竟為何之際，於劉先生單方面表示公
      司貨車司機偶有代為收受款項之機會，故應交付個人提款
      卡供作使用時，憑其年齡智識，且曾有應徵同性質工作職
      缺之相關經驗，絕無對此毫無懷疑，質以代收公司款項何
      須使用自身帳戶之理。況現今金融帳戶開戶極為便利，若
      非有違法用途而欲刻意隱匿身分，亦無使用他人帳戶之必
      要；而一般公司行號至多僅會要求已聘請之員工開設金融
      帳戶以供匯入薪資之用，衡情斷無要求尚未受僱之應徵者
      開設金融帳戶或提供帳戶資料之必要；倘若應徵者已獲聘
      僱而須辦理薪資轉帳，亦僅須將金融帳戶之戶名、帳號提
      供雇主即可，豈有要求員工交付金融帳戶之提款卡，甚至
      提供提款密碼與雇主之理，否則員工日後辛苦所賺得之薪
      資豈非處於隨時可能遭雇主提領一空之狀態？再者，一般
      正常工作之應徵多係在公司室內進行，應徵者對於公司所
      在、名稱、工作內容、進行面試之人等事項亦均會有一定
      之認識，本案被告前往面試之時，對此又何能未予注意，
      如發現應徵流程非如往常，甚且難以查明所應徵之公司位
      在何處，倘仍謂不疑有他，就他方所言全予聽從，孰能置
      信。又金融帳戶能否使用，並非不得由帳戶所有人陪同所
      應徵公司之員工一同至金融機構臨櫃查詢，或一同至自動
      櫃員機以匯、取款方式操作確認，亦可由公司逕向金融機
      構發函詢問、徵信。是以被告既不知所應徵公司之名稱及
      所在，亦不明所應徵公司有何其他人員，待查悉其所稱之
      應徵地點、方式與過程亦與一般正常之應徵工作程序有別
      之際，即將其所申請開立具私密性、專屬性之上開帳戶提
      款卡及密碼等物件，交至未曾謀面毫不相識劉先生之手，
      容任該人與其他不明人士取得支配將來使用上開帳戶之權
      限，又豈能辯稱對該等人士將有機會憑其提供之第一銀行
      帳戶為不法利用此節毫無警覺。至被告雖提出報紙剪報資
      料為佐證，惟上開報紙剪報資料至多僅能證明被告確實有
      因見報紙刊登之應徵廣告與對方聯絡，但雙方在電話中對
      話之內容究係應徵工作或係收購帳戶，並無法由報紙剪報
      內容獲得證明，輔以目前因提供帳戶幫助他人犯罪之情形
      層出不窮，犯罪集團為避免引起警方注意，不敢直接於報
      紙上刊登收購或租用帳戶之字樣，而改以應徵工作為幌，
      吸引見報者與之聯絡後，再告知欲以一定代價收購帳戶，
      更係邇來常見之收購帳戶手法，是以上開報紙剪報資料亦
      不足以作為被告有利之認定，遑論本案所欲確認者，本為
      被告提供個人帳戶之時，是否已預見將遭他人為詐欺取款
      所用，猶仍容任交付之不確定故意存在與否之問題，與其
      是否於本案中同受該集團所騙原屬二事，被告有無幫助詐
      欺故意，與其最初應徵工作之動機既無二律背反之關係，
      被告縱係受騙交付提款卡與密碼，亦非表示其絕無前揭主
      觀犯意之存在可能。
（三）按金融帳戶為個人之理財工具，而政府開放金融業申請設
      立後，金融機構大量增加，一般民眾皆可以存入最低開戶
      金額之方式自由申請開設金融帳戶，並無任何特殊之限制
      ，因此一般人申請存款帳戶極為容易而便利，且得同時在
      不同金融機構申請多數存款帳戶使用，並無使用他人帳戶
      之必要，此為一般日常生活所熟知之常識，故除非有特殊
      或違法之目的，並藉此躲避警方追緝，一般正常使用之存
      款帳戶，並無向他人借用、承租或購買帳戶存簿及提款卡
      之必要。又金融帳戶係個人資金流通之交易工具，事關帳
      戶申請人個人之財產權益，進出款項亦將影響其個人社會
      信用評價；而金融帳戶與提款卡、密碼結合，尤具專有性
      ，若落入不明人士掌控之中，更極易被利用為取贓之犯罪
      工具，是以金融帳戶具有強烈之屬人性及隱私性，應以本
      人使用為原則，衡諸常理，若非與本人有密切關係或特殊
      信賴關係，實無任意供他人使用之理，縱有交付個人帳戶
      供他人使用之特殊情形，亦必會先行瞭解他人使用帳戶之
      目的始行提供，並儘速要求返還。再詐欺集團經常以收購
      方式大量取得他人之存款帳戶，亦常以應徵工作、質押借
      款、辦理貸款為由，誘使他人提供金融機構之存款帳戶，
      以隱匿其財產犯罪之不法行徑，規避執法人員之查緝，並
      掩飾、確保因自己犯罪所得之財物，類此在社會上層出不
      窮之案件，亦經坊間書報雜誌、影音媒體多所報導及再三
      披露而為眾所周知之情事，是以避免此等專屬性甚高之物
      品被不明人士利用為犯罪工具，亦為一般生活所應有之認
      識。查被告已年滿40歲，並非年幼無知或與世隔絕而無基
      本常識之人，對上情自無不知之理，參以被告於警詢時僅
      表示係在交付身分證等影本過程中，錯將提款卡夾帶交付
      ，未明白坦承係受對方要求此情，更顯見其當時便已查知
      不妥，倘非如是，其於警詢之初又何須言詞閃爍，不敢全
      盤拖出，被告既已有此主觀想像，竟仍將其所有具私密性
      、專屬性之上開帳戶提款卡及密碼交付不明人士，而容任
      不明人士對外得以上開帳戶之名義無條件加以使用，足認
      被告在主觀上已預見提供帳戶之行為可能幫助他人犯詐欺
      取財罪，仍不違反其本意而執意為之，惟尚無證據證明被
      告係以詐欺取財之犯意參與詐欺取財犯罪，應認被告有幫
      助詐欺取財之不確定故意。至被告於經第一銀行通知後，
      立時反應前往查詢之舉，充其量亦僅為被告在意識到原有
      顧慮竟已成真之情形下，不得不採取之自保措施，實難逕
      援為被告對上開犯行確不知情之推論依據。
（四）綜上所言，本案事證明確，被告幫助詐欺取財之犯行已堪
      認定，應依法論科。
三、按刑法上之幫助犯，係指以幫助之意思，對於正犯資以助力
    ，而未參與實行犯罪之行為，且以正犯已經犯罪為構成要件
    ，最高法院49年臺上字第77號、60年臺上字第2159號判例意
    旨及75年度臺上字第1509號、88年度臺上字第1270號判決意
    旨均可資參照。經查，被告交付其所有上開帳戶之提款卡及
    密碼等物供他人使用，有幫助詐欺取財之不確定故意，業如
    上述；且收受上開帳戶之劉先生等不明成年人士利用該帳戶
    向被害人甲○○詐騙財物後，以該帳戶為匯、取款之工具，
    詐騙被害人甲○○匯款至第一銀行帳戶，使其等遂行詐欺取
    財犯行時，便於隱匿真實身分，掩飾犯行不易遭查緝，是以
    被告提供帳戶之行為係對不明人士遂行詐欺取財犯行資以助
    力，而參與詐欺取財罪構成要件以外之行為。核被告所為，
    係犯刑法第30條第1項前段、第339條第1項之幫助詐欺取財
    罪。被告基於幫助之犯意而為詐欺取財犯行構成要件以外之
    行為，為幫助犯，衡諸其犯罪情節，爰依刑法第30條第2項
    規定，按正犯之刑減輕之。原審以被告罪證明確，並審酌被
    告素行，提供其帳戶供他人非法使用，助長社會犯罪風氣，
    增加被害人甲○○救濟困難，擾亂金融交易秩序，危害社會
    交易安全，兼衡本案被詐騙之數額，被告犯罪動機、目的、
    手段與犯罪後態度等一切情狀，量處有期徒刑3月，並諭知
    易科罰金之折算標準。經核其認事用法俱無不合，量刑亦屬
    允當，應予維持。被告上訴意旨猶執陳詞，否認犯罪，為無
    理由，應予駁回。又被告雖表示願為部分賠償，然為被害人
    甲○○所拒絕，迄今尚未達成和解，其縱亦具被害身分，然
    於犯罪後始終無法坦承犯行，難見其徹底省悟之心，被告雖
    查無其他前案紀錄，惟既無從查得其已知警惕之相關憑據，
    本院認不宜併為緩刑期間之諭知，附此說明。
據上論斷，應依刑事訴訟法第455 條之1 第1 項、第3 項、第36
8 條，判決如主文。
本案經檢察官蘇振文到庭執行職務。
中    華    民    國    98    年    7     月    30    日
                  刑事第五庭審判長  法  官  胡堅勤
                                    法  官  林家賢
                                    法  官  盧軍傑
上列正本證明與原本無異。
不得上訴。
                                    書記官  周玉茹
中    華    民    國    98    年    7     月    30    日
附錄本案論罪科刑法條全文：
刑法第339條
意圖為自己或第三人不法之所有，以詐術使人將本人或第三人之
物交付者，處5 年以下有期徒刑、拘役或科或併科1 千元以下罰
金。
以前項方法得財產上不法之利益或使第三人得之者，亦同。
前2 項之未遂犯罰之。


司法院資訊處製作；財團法人民間司法改革基金會備份。
